臺灣臺北地方法院民事判決
110年度訴字第6346號
原      告  財政部國有財產署北區分署

法定代理人  郭曉蓉  
訴訟代理人  黃慧婷律師
被      告  陳信年  
上列當事人間請求返還不當得利事件，本院於民國111年3月4日
言詞辯論終結，判決如下：
    主      文
被告應給付原告新臺幣肆拾柒萬壹仟柒佰柒拾捌元，及自民國一
百一十年十一月二十三日起至清償日止，按週年利率百分之五計
算之利息。
原告其餘之訴駁回。
訴訟費用由被告負擔十分之三，餘由原告負擔。
本判決第一項得假執行。但被告如以新臺幣肆拾柒萬壹仟柒佰柒
拾捌元為原告預供擔保，得免為假執行。
原告其餘假執行之聲請駁回。
    事實及理由
一、原告主張：臺北市○○區○○段○○段000地號土地（面積2337平
    方公尺，下稱132地號土地）、權利範圍100000分之86229為
    原告管理之國有土地（下稱系爭國有土地），而被告所有坐
    落132地號土地上之門牌號碼臺北市○○區○○街000巷0號2樓房
    屋（建號為臺北市○○區○○段○○段000○號，下稱系爭房屋）自
    民國94年11月1日起至110年7月31日止，無權占用132地號土
    地面積28.98平方公尺（計算式：132地號土地面積2337平方
    公尺×系爭房屋基地持分100000分之1240＝28.98平方公尺，
    小數點後2位數以下四捨五入），則被告無權占有使用132地
    號土地，致原告受有損害，依民法第179條規定，被告自應
    給付原告按國有非公用不動產租賃作業程序第55條第1項第1
    款規定計算相當租金之不當得利共新臺幣（下同）147萬5,6
    43元。爰依民法第179條規定，提起本件訴訟。並聲明：㈠被
    告應給付原告147萬5,463元，並加計至清償日止，按週年利
    率5％計算之利息；㈡願供擔保，請准宣告假執行。
二、被告則以：被告所有之系爭房屋雖坐落132地號土地上，且
    基地持分為100000分之1240，然被告自60年4月起即獲訴外
    人交通部郵政總局（現為中華郵政股份有限公司，下稱中華
    郵政公司）配住系爭房屋（原郵政新村宿舍，門牌號碼為臺
    北市○○街000巷00弄0號2樓）作為宿舍，並於系爭房屋70年4
    月間改建完成（門牌號碼變更為臺北市○○街000巷0號2樓）
    後，向財團法人台灣郵政協會（下稱郵政協會）以91萬7,73
    4元之價格買受系爭房屋，且於94年8月間完成所有權移轉登
    記，被告已如數分期付清上開買賣價款，非無權占用。又被
    告已和平占用132地號土地數十年，地主已喪失權利，原告
    自不能再對被告為任何請求。另系爭房屋於94年間已過戶至
    被告名下，原告迄今才向被告請求給付系爭國有土地之使用
    補償費，被告為時效抗辯，自得拒絕給付，資為抗辯。並聲
    明：原告之訴駁回。
三、系爭國有土地為原告所管理，系爭房屋坐落132地號土地上
    ，其基地持分為100000分之1240，系爭房屋原為被告經中華
    郵政公司所配住之宿舍，於70年間改建完成後，仍由被告繼
    續居住，嗣被告以91萬7,734元向郵政協會購買系爭房屋，
    全數買賣價款業經繳付完畢，並於94年8月2日辦妥系爭房屋
    之所有權移轉登記至被告名下，被告迄今仍為系爭房屋之所
    有權人等情，有132地號土地之土地建物查詢資料、臺北市
    大安區地籍圖查詢資料、系爭房屋之土地建物查詢資料、台
    北市建成地政事務所建築改良物勘測成果表、交通部94年1
    月13日交總字第0940015613號函暨所附土地清冊、建物所有
    權狀、中華郵政公司經管公有宿舍住用人名單清冊、土地建
    築改良物買賣所有權移轉契約書等件附卷可稽（見本院卷第
    15至23、27、31至33、37至45、65、99至113、117頁），且
    為兩造所不爭執，應堪認定。
四、又原告主張被告所有之系爭房屋無權占用132地號土地，應
    給付原告自94年11月1日起至110年7月31日止相當租金之不
    當得利共147萬5,463元乙節，為被告所否認，並以前揭情詞
    置辯。經查：
　㈠按無法律上之原因而受利益，致他人受損害者，應返還其利
    益，民法第179條前段定有明文。又按無權占有他人土地，
    可能獲得相當於租金之利益，為社會通常之觀念（最高法院
    61年台上字第1695號判決要旨參照）。查系爭房屋坐落132
    地號土地，被告雖為系爭房屋之所有權人，惟被告並非132
    地號土地之所有權人，有132地號土地之土地建物查詢資料
    在卷可按（見本院卷第15至23頁），且由被告所提92年3月
    中華郵政公司經管公有宿舍住用人名單清冊觀之（見本院卷
    第101、103頁），於標題處即已載明「土地權屬國有、房屋
    權屬協會」等字樣，且被告所配住系爭房屋之建物產權記載
    「郵政協會」，基地產權註明「局有」，「建物」總價則為
    91萬7,734元，復參以被告所提土地建築改良物買賣所有權
    移轉契約書（見本院卷第117頁），其上載明被告所買受而
    辦理所有權移轉登記之標的物僅有系爭房屋全部，未記載系
    爭房屋所坐落之基地即132地號土地，足認被告應清楚知悉
    其以91萬7,734元向郵政協會所購得者乃原產權屬郵政協會
    之系爭房屋，不及於系爭房屋所坐落而屬他人所有之基地，
    則被告所有之系爭房屋自屬無權占有132地號土地，並按其
    基地持分為100000分之1240（見本院卷第103頁）計算其無
    權占有132地號土地面積為28.9788平方公尺（計算式：132
    地號土地面積2337平方公尺×100000分之1240＝28.9788平方
    公尺）。至被告雖以系爭房屋和平公然占有132地號土地已
    逾10年為由，抗辯其即得享有132地號土地之使用權限云云
    ，然按以所有之意思，10年間和平、公然、繼續占有他人未
    登記之不動產，而其占有之始為善意並無過失者，得請求登
    記為所有人，民法第770條定有明文，該條規定乃適用於他
    人未經登記之不動產，而132地號土地之所有權人業經登記
    在案，有132地號土地之土地建物查詢資料存卷可佐（見本
    院卷第15至23頁），故132地號土地非屬他人未經登記之不
    動產，自無民法第770條之適用，被告據此抗辯其就132地號
    土地有合法使用權利云云，難認有據。又132地號土地僅有
    權利範圍即應有部分為100000分之86229屬國有，有132地號
    土地之土地建物查詢資料附卷可考（見本院卷第15至23頁）
    ，故原告主張132地號土地全為國有土地，容有誤會，原告
    復未提出132地號土地共有人間有何分管契約存在之情形，
    則依民法第818條規定，原告按其所管理系爭國有土地之應
    有部分，對132地號土地之全部，有使用收益之權限。是被
    告所有之系爭房屋無占有使用132地號土地之正當權源，即
    無法律上之原因，受有使用132地號土地之利益，原告依民
    法第179條規定，按系爭國有土地應有部分請求被告返還相
    當於租金之不當得利，核屬有據。
　㈡按利息、紅利、租金、贍養費、退職金及其他1年或不及1年
    之定期給付債權，其各期給付請求權，因5年間不行使而消
    滅，民法第126條定有明定。又按租金之請求權因5年間不行
    使而消滅，既為民法第126條所明定，則凡無法律上之原因
    ，而獲得相當於租金之利益，致他人受損害時，如該他人之
    返還利益請求權已逾租金短期消滅時效之期間，對於相當於
    已罹消滅時效之租金利益，即不得依不當得利之法則，請求
    返還（最高法院106年度台上字第2054號裁定意旨、102年度
    台上字第2209號判決意旨參照）。原告雖請求被告給付自94
    年11月1日起至110年7月31日止相當租金之不當得利，惟被
    告為時效抗辯，拒絕給付，則揆諸前揭說明，原告對於被告
    之相當租金不當得利請求權，於原告提起本件訴訟之110年1
    0月20日（見本院卷第7頁之本院收狀日期戳）往前回溯5年
    至105年10月21日之前部分，已罹於時效，原告僅得請求被
    告給付自105年10月21日起至110年7月31日止相當租金之不
    當得利。而被告以時效抗辯所能拒絕給付者僅原告逾5年未
    行使而罹於時效消滅之相當租金不當得利請求權部分，就未
    罹於時效消滅部分，被告仍有給付義務，故被告以時效抗辯
    為由，謂原告已不得對其為任何請求，亦非可採。
　㈢按城市地方房屋之租金，以不超過土地及其建築物申報總價
    年息百分之十為限，土地法第97條第1項定有明文。又按土
    地法施行法第25條規定，土地法第97條第1項所謂土地價額
    依法定地價；土地法第148條規定，土地所有權人依本法所
    申報之地價，為法定地價，則土地法第97條第1項所謂土地
    申報價額即指該土地之申報地價而言。另按就基地租金之數
    額，除以基地申報地價為基礎外，尚須斟酌基地之位置，工
    商業繁榮之程度，承租人利用基地之經濟價值及所受利益等
    項，並與鄰地租金相比較，以為決定（最高法院68年台上字
    第3071號判決要旨參照）。查系爭國有土地於105年至106年
    、107年至108年、109年至110年之申報地價分別為每平方公
    尺8萬2,414元、7萬6,830元、7萬9,171元乙節，有系爭國有
    土地之地價查詢資料、土地建物查詢資料在卷可參（見本院
    卷第25、15頁），本院審酌132地號土地坐落位置、工商業
    發展程度及生活機能程度，併考量被告無權占有之使用情形
    ，及參酌國有非公用不動產租賃作業程序第55條第1項第1款
    規定就出租基地之年租金按當期土地申報地價總額5％計收（
    見本院卷第47頁）等一切情狀，認被告無權占用系爭國有土
    地所受相當租金之利益以系爭國有土地之申報地價年息5％計
    算為合理適當。是原告依民法第179條規定，得請求被告返
    還自105年10月21日起至110年7月31日止所受相當租金之不
    當得利金額共計應為47萬1,778元（計算式詳如附表）。
  ㈣另按給付無確定期限者，債務人於債權人得請求給付時，經
    其催告而未為給付，自受催告時起，負遲延責任，其經債權
    人起訴而送達訴狀，或依督促程序送達支付命令，或為其他
    相類之行為者，與催告有同一之效力；遲延之債務，以支付
    金錢為標的者，債權人得請求依法定利率計算之遲延利息；
    應付利息之債務，其利率未經約定，亦無法律可據者，週年
    利率為百分之五，民法第229條第2項、第233條第1項前段、
    第203條分別定有明文。查本件原告對被告之返還不當得利
    債權，核屬無確定期限之給付，既經原告起訴而送達訴狀，
　　被告迄未給付，當應負遲延責任，是依前揭規定，就本院上
    開認定被告應給付原告相當租金之不當得利部分，原告併請
    求自起訴狀繕本送達翌日即110年11月23日（見本院卷第57
    頁）起至清償日止，按週年利率5％計算之法定遲延利息，核
    屬有據。
五、綜上所述，原告依民法179條規定，請求被告給付47萬1,778
    元，及自110年11月23日起至清償日止，按週年利率5％計算
    之利息，為有理由，應予准許；逾此範圍之請求，為無理由
    ，應予駁回。
六、本件原告勝訴部分，所命給付之金額未逾50萬元，依民事訴
    訟法第389條第1項第5款規定，應依職權宣告假執行；又法
    院應依職權宣告假執行者，本毋庸原告為聲請，若原告仍聲
    請願供擔保宣告假執行者，該聲請僅具督促法院職權發動之
    效力，爰不另為供擔保之諭知；並依同法第392條第2項規定
    ，依職權宣告被告如預供擔保，得免為假執行。至本件原告
    敗訴部分，其所為假執行之聲請，因訴之駁回而失所依據，
    併駁回之。
七、本件事證已臻明確，兩造其餘攻擊防禦方法及所提證據資料
    ，核與判決之結果不生影響，爰不一一論列，附此敘明。
八、訴訟費用負擔之依據：民事訴訟法第79條。
中    華    民    國    111   年    3     月    18    日
                  民事第七庭  法  官  黃珮如
以上正本係照原本作成。
如對本判決上訴，須於判決送達後20日內向本院提出上訴狀。如
委任律師提起上訴者，應一併繳納上訴審裁判費。
中　　華　　民　　國　　111 　年　　3 　　月　　18　　日
                              書記官  張惠晴
附表：
編 號 占用期間 （民國） 申報地價 （新臺幣） 占用面積 （㎡） 權利範圍 年息 應給付不當得利金額 （新臺幣） 一 105年10月21日 至同年12月31日 8萬2,414元 28.9788 100000分之86229 5％ 2萬0,207元（計算式：見備 註⒋⑴） 二 106年1月1日 至同年12月31日 8萬2,414元    10萬2,969元（計算式：見備註⒋⑵） 三 107年1月1日 至同年12月31日 7萬6,830元    9萬5,992元（計算式：見備註⒋⑶） 四 108年1月1日 至同年12月31日 7萬6,830元    9萬5,992元（計算式：見備註⒋⑷） 五 109年1月1日 至同年12月31日 7萬9,171元    9萬8,917元（計算式：見備註⒋⑸） 六 110年1月1日 至同年7月31日 7萬9,171元    5萬7,701元（計算式：見備註⒋⑹）       總計：47萬1,778元 備註： ⒈申報地價欄為系爭國有土地之申報地價（元∕平方公尺），各年度申報地價見本院卷第25   、15頁。 ⒉占用面積欄之計算式：132地號土地面積2337平方公尺×系爭房屋基地持分100000分之1240＝28.9788平方公尺。 ⒊權利範圍欄為原告所管理系爭國有土地就132地號土地之權利範圍，即應有部分。 ⒋應給付不當得利金額欄之計算式：申報地價×占用面積×權利範圍×年息5％×占用期間（以年計之） ⑴編號一之計算式：   每月應給付不當得利金額：8萬2,414元×28.9788×100000分之86229×5％÷12＝8,581元（元以下四捨五入）   105年10月21日至同年月31日之不當得利金額8,581元×11/31＋105年11月1日至同年12月31日之不當得利金額8,581元×2＝2萬0,207元（元以下四捨五入） ⑵編號二之計算式： 　8萬2,414元×28.9788×100000分之86229×5％＝10萬2,969元（元以下四捨五入） ⑶編號三之計算式： 　7萬6,830元×28.9788×100000分之86229×5％＝9萬5,992元（元以下四捨五入） ⑷編號四之計算式： 　7萬6,830元×28.9788×100000分之86229×5％＝9萬5,992元（元以下四捨五入） ⑸編號五之計算式： 　7萬9,171元×28.9788×100000分之86229×5％＝9萬8,917元（元以下四捨五入） ⑹編號六之計算式： 　7萬9,171元×28.9788×100000分之86229×5％×7/12＝5萬7,701元（元以下四捨五入）